【裁判字號】    98,簡,106
【裁判日期】    990106
【裁判案由】    就業服務法
【裁判全文】
臺中高等行政法院判決
                                       98年度簡字第106號
原      告  甲○○
輔  佐  人  丙○○
被      告  南投縣政府
代  表  人  乙○○
訴訟代理人  丁○○
上列當事人間因就業服務法事件，原告不服行政院勞工委員會中
華民國98年8月11日勞訴字第0980011642號訴願決定，提起行政
訴訟。本院判決如下︰
    主文
原告之訴駁回。
訴訟費用由原告負擔。
    事實及理由
一、事實概要：緣原告非法僱用逃逸之越南籍家庭看護工PHAN
    THI HOA（以下簡稱：P君，護照號碼：A0000000A）至南投
    縣仁愛鄉○○村○○路198號旁之菜園，從事整理菜園、澆
    水之工作，案經內政部入出國及移民署專勤事務隊第二大隊
    南投縣專勤隊（下稱南投縣專勤隊）於民國（下同）98年2
    月20日16時許當場查獲，將全案移由被告核處。嗣經被告審
    查屬實，乃以原告違反就業服務法第57條第1款及第63條第1
    項規定，以98年3月24日府社勞行字第09800671001號裁處書
    處原告罰鍰新台幣（下同）15萬元整。原告不服，向行政院
    勞工委員會提起訴願，遭駁回，遂提起本件行政訴訟。
二、本件原告主張：
    (一)本件P君98年2月20日談話筆錄不可採，僅為P君片面之詞
      ，況且P君為逃逸之外國勞工，又不諳我國法令，其製作
      筆錄之過程，P君有無遭脅迫、誘導致使作出不實陳述等
      情形？抑或為圖脫責任，而故意誣陷原告？均未可得知。
      因此被告應先證明P君98年2月20日談話筆錄內容真實正確
      ，且無遭脅迫、誘導，否則尚難逕認P君之談話筆錄可採
      。又據P君陳述，原告以每月18,000元之代價，雇用P君整
      理菜園。惟該菜園並非原告所有，原告根本沒有必要花錢
      請人來整理該菜園，P君之陳述自有不合理之處。而且該
      菜園是否屬於原告所有？並非難以查證之事，然被告竟疏
      於查證，顯然有違行政程序法第36條之規定，未對原告有
      利事項予以注意。況據P君之陳述，伊係從事菜園之工作
      ，然原告係經營民宿，並非以經營菜園為業，根本無需聘
      僱專人整理菜園。而且整理菜園、果園之工作，受天氣、
      季節、產期之影響甚鉅，未必每天都有工作可以做，因此
      依照原告當地之習慣皆以日計酬，無人按月計酬，P君表
      示原告以每月18,000元之代價，僱用P君整理菜園，顯不
      合常情。P君之陳述不合常情且與事實有所出入，被告未
      詳加調查，僅憑P君98年2月20日談話筆錄即逕認原告有僱
      用P君之行為，未免有速斷之虞。
    (二)按所謂「聘僱」，應依客觀具體事實認定，如該外國人有
      勞務提供，而該自然人或法人對之有指揮監督關係，或有
      勞務報酬之約定，始足稱之。查原告固不否認P君有於98
      年2月間至原告所經營之民宿訪友（P君認識原告家中的越
      南籍看護），然否認有聘僱P君從事工作之行為。蓋原處
      分雖記載「P君於南投縣內宿霧山宛民宿旁之菜園從事整
      理菜園、澆水工作」云云，然查該菜園並非原告所有、管
      理、使用，而係隔壁鄰居所栽種、使用。準此，原告何須
      僱用P君為他人工作？此顯然有違常理，與經驗法則不符
      。易言之，P君並未為原告提供勞務。次按，P君不過是到
      原告所經營的民宿訪友，來者是客，豈有可能對客人有何
      指揮監督之關係？更遑論與來客有給付報酬或與之約定報
      酬。原告早年失婚，現獨立經營民宿以撫養子女，又有重
      病之老父需要照養，經濟狀況並非寬裕，身心負擔頗重，
      根本沒有能力再「聘僱」任何員工。且亦與家中越南籍之
      看護相處融洽，因此對彼等隻身來台工作之外籍婦女，深
      有「感同身受」之同理心。是以P君至原告處訪友，來者
      是客，原告自然以禮相待，絕無「聘僱」P君之行為。再
      者，本件原處分之內容，並未載明原告與P君有何「有指
      揮監督關係，有給付報酬或勞務報酬之約定」之事實？亦
      無任何跡證可以顯示原告與P君間有「聘僱」之關係存在
      。顯見原處分未據證據及事實作成，顯有不當。P君並無
      為原告提供勞務，二人之間亦無聘僱之事實，原處分指稱
      原告有違反就業服務法第57條第1款之規定，其認事用法
      均有違誤。
    (三)次按，就業服務法雖未就「工作」而有定義，然解釋上應
      與一般日常生活之活動有所區別。依社會經驗法則所認為
      之工作，應以其行為可視為勞務之提供，具有一定之經濟
      價值，並以該勞務獲取相當於報酬之對價。至於日常生活
      中偶發性之助人行為，例如幫別人拿東西、撿拾物品、用
      餐時擺設碗盤或洗碗等，則非屬「工作」之範疇。準此，
      縱以本件行政處分所指稱之「P君於南投縣內宿霧山宛民
      宿旁之菜園從事整理菜園、澆水工作」而言，因該菜園並
      非原告所有、管理或使用，且原告亦無要求P君整理、澆
      水，是以P君之行為應屬於日常生活中偶發性之助人行為
      ，而非社會經驗法則中可認為「工作」之行為。因此P君
      並無「工作」之事實。本件應與就業服務法第57條第1款
      之要件有間，原處分認事用法均有不當。並請考量原告為
      單親媽媽，獨立撫養子女，須照養重病之老父，又逢現時
      之金融海嘯，經濟狀況已近拮据，今遭原行政處分裁處罰
      鍰15萬元，雪上加霜等情。並聲明求為判決撤銷訴願決定
      及原處分。
三、被告則以：本件原告未經申請許可，逕自聘僱越南籍逃逸外
    勞P君在南投縣宿霧山苑民宿（地址：南投縣仁愛鄉○○村
    ○○路198號）旁菜園從事整理菜園、澆水工作。經內政部
    入出國及移民署南投縣專勤隊於98年2月20日16時許當場查
    獲，並移請被告依法處分。經審閱南投縣專勤隊調查筆錄略
    以：P君坦承「我聽的懂中文、不用翻譯人員、在菜園內拿
    水管澆水、是雇主甲○○叫我做的、早上7點到下午4點、住
    在宿霧山苑的房內、工作由甲○○指派、薪水一個月1萬8千
    元、薪水由甲○○支付」，原告筆錄稱：「因為她之前找不
    到工作，所以我暫時讓她住我民宿的房間內，今（98）年1
    月份、從事整理菜園的工作是P君自己要幫我的」。惟原告
    於98年3月9日陳述意見，改稱：「本人認識P君，當天該君
    到本人菜園遊玩，本人並無聘僱該君乙事」。原告提起行政
    訴訟又改稱：「菜園非其所有，P君係至該民宿訪友，來者
    是客，P君並無為原告提供勞務，係偶發性助人行為，而非
    社會經驗法則中可認為工作之事實，並無聘僱P君」。查原
    告經營民宿，一般人住宿需付新台幣2千元以上費用，不可
    能讓逃逸P君免費食宿，查P君係於菜園中被當場查獲，且對
    其受僱期間、工作內容、薪資皆能清楚詳述，又能指證出原
    告確係其非法雇主，足資證明P君確實有受僱於原告非法工
    作之情事，原告對前開事實前後反覆，顯係卸責之詞，尚難
    採信。又原告指稱P君98年2月20日談話筆錄不可採，指稱製
    作該筆錄之人員無權製作該筆錄，查該筆錄談話人邱科員、
    紀錄人吳分隊長均為內政部入出國及移民署專勤事務第二大
    隊南投縣專勤隊官員，渠等執行公務所為文書當然可採。又
    P君於94年6月14日入境台灣迄98年2月20日，P君所言「我聽
    的懂中文、不用翻譯人員」等語，亦屬可信。綜上事證，依
    論理及經驗法則判斷，原告違反就業服務法第57條第1款規
    定事實客觀明確，原告聘僱逃逸外勞從事工作之行為係違反
    就業服務法第57條第1款之規定，被告依同法第63條第1項罰
    則規定，處原告15萬元罰鍰，於法應無違誤等語，資為抗辯
    。並聲明求為判決駁回原告之訴。
四、兩造之爭點為原告於98年2月20日有無非法僱用逃逸之越南
    籍家庭看護工P君至南投縣仁愛鄉○○村○○路198號旁之菜
    園，從事整理菜園、澆水之工作，為警當場查獲？經查：
    (一)按「為保障國民工作權，聘僱外國人工作，不得妨礙本國
      人之就業機會、勞動條件、國民經濟發展及社會安定。」
      、「雇主聘僱外國人不得有下列情事：一聘僱未經許可、
      許可失效或他人所申請聘僱之外國人。‧‧‧」、「違反
      ‧‧‧、第57條第1款、‧‧‧規定者，處新臺幣15萬元
      以上75萬元以下罰鍰。」就業服務法第42條、第57條第1
      款及第63條第1項分別定有明文。本件原告非法僱用逃逸
      之越南籍家庭看護工P君至南投縣仁愛鄉○○村○○路198
      號旁之菜園，從事整理菜園、澆水之工作，案經內政部入
      出國及移民署專勤事務隊第二大隊南投縣專勤隊於98年2
      月20日16時許當場查獲，移由被告核處。嗣經被告審查屬
      實，乃以原告違反就業服務法第57條第1款及第63條第1項
      規定，以98年3月24日府社勞行字第09800671001號裁處書
      處原告罰鍰15萬元。
    (二)原告否認渠有聘僱越南籍外勞P君，訴稱：P君於98年2月
      間至伊經營之民宿訪友，伊認來者是客，而給其住宿，渠
      經營之民宿旁之菜園，係國有地由隔壁鄰居老伯栽種使用
      ，非原告所有，原告不可能僱P君在該處工作，P君之行為
      應屬於日常生活中偶發性之助人行為，而非社會經驗法則
      中之工作行為，P君並無工作之實云云。
    (三)經查越南籍外勞P君於98年2月20日在南投縣仁愛鄉○○村
      ○○路198號宿霧山苑民宿旁菜園拿水管澆水，為內政部
      入出國及移民署專勤事務隊第二大隊南投縣專勤隊人員當
      場查獲，P君於該隊人員詢問時直承渠係由其友「阿香」
      （真實姓名不詳）帶伊至該菜園工作，自2009年1月份起
      由原告雇用，月薪1萬8千元，負責整理菜園，工作時間自
      早上7時至下午4時，晚上住宿在原告提供之宿霧山苑（即
      原告經營之民宿）等情，有該隊對P君所作談話筆錄附卷
      可稽（本院卷第23頁反面至24頁正面）。原告雖僅承認由
      其提供所經營之民宿予P君與其聘僱之另一家庭看護工同
      住，而否認渠有聘僱P君情事，主張其民宿旁之菜園係隔
      壁一老伯種植，非其種植，渠不可能花錢聘P君在該菜園
      工作，請向勞委會查詢P君現轉介至何處工作，傳訊該外
      勞訊問即明云云。然查原告於98年2月20日內政部入出國
      及移民署專勤事務隊第二大隊南投縣專勤隊人員詢問時，
      渠亦答稱「是P女自己要幫我的」（本院卷第25頁筆錄第5
      行），嗣於98年3月9日向被告機關提出陳述書，復自承：
      「本人認識越南籍外勞PHAN THI HOA，當天該君『到本人
      菜園遊玩』．．．。」等語，有該陳述書影本附卷可證（
      本院卷第26頁反面）。足證原告所稱伊所有民宿之菜園非
      其所有，顯屬不實，P君上開陳述與事實相符，堪予採信
      。次查外國人受聘僱從事家庭看護工者，必須雇主或被看
      護者死亡或移民者，始得轉換雇主或工作，就業服務法第
      59條規定甚明，本件原告違法雇用之外勞P君係訴外人簡
      蔡憶鳳申請許可聘僱之家庭看護工，於2005年6月14日抵
      台，2006年3月24日逃逸，此有內政部入出國及移民署南
      投縣專勤隊提出之外勞居留資料查詢表附卷可憑（本院卷
      第25頁反面至第26頁正面），足徵P君係逃逸外勞，不符
      合就業服務法第59條之規定，依法不能向勞工委員會申請
      轉換雇主或工作，而必須遣返其本國，原告聲請本院向勞
      工委員會查詢P君現轉介至何處工作，傳詢該外勞作證乙
      節，即無再向勞工委員會查詢之必要，合併明。本件P
      君係在原告種菜之菜園工作中被當場查獲，且對其受僱期
      間、工作內容、薪資皆能清楚詳述，又能指證出原告確係
      其非法雇主，足資證明P君確實有受僱於原告非法工作之
      情事，原告對前開事實前後說詞反覆，空言否認，並未提
      出具體事證以實其說，據此，本件應以P君之談話筆錄內
      容堪信為真實。原告違反就業服務法第57條第1款「聘僱
      他人所申請聘僱之外國人」之事實洵堪認定。被告爰依同
      法第63條第1項規定處罰鍰處分，於法自無不合，訴願決
      定予以維持，亦無不合。原告訴請撤銷，為無理由，應予
      駁回。本件事證已臻明確，兩造其餘攻擊防禦方法均與本
      件判決結果不生影響，故不逐一論述。又本件為簡易案件
      ，爰不經言詞辯論，判決如主文。
據上論結，本件原告之訴為無理由，依行政訴訟法第233條第1項
、第236條、第195條第1項後段、第98條第1項前段，判決如主文
。
中    華    民    國    99    年     1    月     6    日
                臺中高等行政法院第三庭
                                法  官  林  金  本
以上正本證明與原本無異。
如不服本判決，應於判決送達後20日內，以本訴訟事件所涉及之
法律見解具有原則性者，始得向本院提出上訴狀並表明上訴理由
，經最高行政法院許可，否則不得上訴；如於本判決宣示後送達
前提起上訴者，應於判決送達後20日內補提上訴理由書（均應依
對造人數提出繕本）。
中    華    民    國    99    年     1    月     6    日
                                書記官  許  騰  云


司法院資訊處製作；財團法人民間司法改革基金會備份。
